最高法院刑事判決　　　　　　九十六年度台上字第一八四五號
上　 訴　 人　甲○○
自 訴代理 人　蘇明道律師
上訴人即被告　乙○○
選 任辯護 人　王炳輝律師
上列上訴人等因甲○○自訴被告侵占案件，不服台灣高等法院台
南分院中華民國九十四年十一月三日第二審更審判決（九十三年
度重上更(六)字第四一二號，自訴案號：台灣嘉義地方法院八十一
年度自字第八二號），提起上訴，本院判決如下：
    主  文
原判決撤銷，發回台灣高等法院台南分院。
    理  由
本件原判決認定上訴人即被告乙○○係上訴人即自訴人甲○○配
偶葉仁惠之胞兄，葉仁惠於民國七十二年八月二十二日死亡，甲
○○則於七十六年三月二日留書離家，遠赴台中另尋依靠，並託
葉仁惠之父葉煌庭扶養子女葉曜儀、葉曜綜（分別為六十七年五
月十六日生、七十一年一月十一日生）。嗣乙○○趁葉煌庭病重
，於七十七年十二月五日以如原判決附表一編號一至七所示七筆
土地虛偽設定新台幣（下同）一千萬元抵押權予蕭陳美心。並於
葉煌庭死亡後，於七十八年二月十五日組成親屬會議，選任其為
葉曜儀、葉曜綜之監護人，進而代理葉曜儀、葉曜綜就應代位葉
仁惠繼承葉煌庭遺產之權利，於同月二十四日向台灣嘉義地方法
院民事庭具狀拋棄對於葉煌庭遺產之繼承，而由其繼承葉煌庭全
部遺產。因而撤銷第一審諭知乙○○無罪之判決，改判依牽連犯
關係（現行法已廢除）從一重論處乙○○背信罪刑。另以自訴意
旨又謂乙○○藉詞召集親屬會議，以監護人自居，任意處分如原
判決附表二編號所示之葉仁惠遺留而由葉曜綜、葉曜儀繼承之財
產，中飽私囊，顯非為受監護人利益而為處分，因認乙○○亦涉
有刑法上侵占、背信、偽造文書等罪嫌云云。惟經審理結果，無
積極證據足認乙○○有此部分犯行，因自訴意旨認與論罪科刑部
分具裁判上一罪關係，乃敘明不另為無罪之諭知；固非無見。
惟查：一、有罪之判決書，其所記載之事實及理由，前後必須互
相一致，且須與卷內之證據資料相適合，否則即屬理由矛盾，其
判決當然違背法令。原判決於事實欄認定：「葉煌庭於七十七年
底病重，危於旦夕，乙○○竟意圖為自己不法利益，與妻子胞姐
蕭陳美心，共謀以附表（原判決附表）一編號一至七所示七筆土
地虛偽設定一千萬元抵押權，並以此不實事項，於七十七年十二
月五日，委由不知情代理人葉進男，向嘉義縣水上地政事務所提
出抵押權設定登記申請，使承辦公務員登載於所掌管文書，足生
損害於信賴該登記之公眾及地政機關地政資料正確管理」（原判
決正本第一頁）；於理由欄三、(三)以蕭陳美心供稱分二次借五百
萬元及二百萬元款項予葉煌庭，但其借款予葉仁惠四百三十萬元
有票據可資佐證，何以更大筆之借款未要求立據，且葉煌庭遺產
中嘉義縣太保市○○○段第六０六號、第六０六－一號、第六０
六－二號、第六０六－三號四筆土地，七十八年間公告現值合計
亦僅五十九萬五千二百七十六元，如加成十倍後之計算以觀，仍
不足清償蕭陳美心債務，因認蕭陳美心所供不實，而為乙○○不
利之認定（原判決正本第五頁至第六頁）。但原判決事實認定乙
○○係以其附表一編號一至七所示之七筆土地設定抵押向蕭陳美
心借款，且依卷內資料，葉煌庭之遺產除上開理由欄所載四筆外
，尚有同段七六０－一二、七六０－一六、七六０－二０等三筆
土地共計七筆設定扺押權，究七筆土地當時總價值多少，原判決
上開理由僅以四筆土地之價值為論斷說明，此部分之論述，與事
實認定及卷內資料不合，自有判決理由矛盾之違誤。又自訴人於
自訴時並未及於此部分，原判決併予審判，但未說明何以得一併
審判之理由，亦嫌判決理由不備。二、原判決於理由欄七、(三)至
(七)以乙○○先後於七十八年四月十四日、八十年八月三十日經親
屬會議同意處分如原判決附表二所示葉仁惠之遺產共二千四百九
十萬元，用以清償葉仁惠向如原判決附表四、五所載之蕭茂隆等
十人借款之本金及利息共計二千四百八十五萬元，業經蕭茂隆等
十人於甲○○提出自訴前檢察官偵查中結證屬實，並經乙○○於
偵查中提出支票原本可稽；又借貸已逾十一年以上，要債權人提
出來源證明及憑證誠屬過苛，且蕭茂隆、蕭陳美心均證稱借款未
經銀行往來，葉仁惠確有借款，既經蕭茂隆等十人結證在卷，自
無需令其等再提出借款憑證之必要，因認乙○○處分葉仁惠遺產
，並無偽造文書、背信及侵占可言，而就此部分為有利乙○○之
認定。但原判決以蕭陳美心所稱出借及還款均以現款，未在銀行
領出及存入，與常情有違，且乙○○與蕭陳美心就借款情形所供
不一，乃認乙○○以葉煌庭所有如原判決附表一所示土地設定一
千萬元之抵押權予蕭陳美心係屬虛偽不實，乙○○進而代理葉曜
儀、葉曜綜拋棄對於葉煌庭遺產之繼承，而使其一人全部繼承，
係牽連犯刑法第二百十四條、第三百四十二條第一項之罪，而依
卷內資料，乙○○處分葉仁惠遺產清償蕭茂隆等十人債務部分，
除其中債權人嘉義縣太保鄉農會二百四十萬元債權部分有設定抵
押權及書立借據外，其餘蕭茂隆等九位債權人均未提供其借款憑
證與資金來源證明，亦無銀行出入帳可資查證，其等情形與所謂
蕭陳美心借款一千萬元予葉煌庭情形似無差異，尤與蕭茂隆、蕭
陳美心借款予葉仁惠情形相同，但原審僅憑乙○○自行提出之本
票及蕭茂隆等九位債權人之證言，即全予採信，其對相同或相類
似之證據，於不另為無罪諭知之證明力判斷，與有罪部分前後相
異，是否合於經驗法則及論理法則？已非無研求之餘地。又葉仁
惠係於七十二年八月二十二日死亡，乙○○何以遲至葉煌庭死亡
後，始於七十八年四月及八十年八月處分葉仁惠遺產清償債務？
又乙○○何故書立同意書表示願於葉曜儀、葉曜綜成年後歸還全
部財產，基於公平正義之維護，均有調查究明之必要。本院前次
發回已有指明，乃原審仍未予釐清審酌，徒謂事證已明，且有乙
○○所立同意書及陳正義於偵查中結證在卷，即認無傳訊陳正義
之必要（原判決正本第十四頁），遽行判決，自有可議。三、無
罪之判決，依法既應記載其理由，則對於其不利之證據資料，如
何不足以證明被告犯罪，自應詳述其理由，否則即有理由不備之
違法。依卷內資料，乙○○曾立同意書，上載：「玆同意於葉曜
綜前葉家親屬會議、確定應得繼產、待成人長大、將所有財產點
清交還、並由葉曜綜母方撤回上訴生效」（原審上易字卷第一五
六頁），而證人陳松根於原審證稱有看過乙○○書立之同意書，
係乙○○拿給其看，同意書內載「確定應得繼產」，係指祖先遺
留下來的財產，指葉煌庭及葉曜綜之祖母，亦包括葉仁惠留下的
財產，葉煌庭及葉仁惠生前並無負債等語（原審卷(二)第一五二頁
至第一五三頁），此似不利於乙○○之證言，如何不足為其此部
分不利之認定，原判決亦未說明其理由，有判決理由不備之違誤
。四、追加自訴係就與已經自訴之案件無單一性不可分關係之相
牽連犯罪（指刑事訴訟法第七條所列案件），在原自訴案件第一
審辯論終結前，加提獨立之新訴，俾便及時與原自訴案件合併審
判，以收訴訟經濟之效，此觀刑事訴訟法第三百四十三條準用同
法第二百六十五條自明；如追加自訴之犯罪，經法院審理結果，
認定與原自訴案件之犯罪有實質上或裁判上一罪之單一性不可分
關係，依同法第三百四十三條準用第二百六十七條，既為原自訴
效力所及，對該追加之訴，自應認係就已經提起自訴之案件，在
同一法院重行起訴，依同法第三百四十三條準用第三百零三條第
二款，應於判決主文另為不受理之諭知，始足使該追加之新訴所
發生之訴訟關係歸於消滅，而符訴訟（彈劾）主義之法理。原判
決於理由欄六、(二)說明：「自訴人提起上訴後，又另追加自訴意
旨：(1)乙○○擅自出售附表（指原判決附表）二編號四所示土地
：坐落於嘉義縣太保市○○○段七六０之一三土地，該土地原屬
自訴人甲○○先夫葉仁惠所有，嗣由葉曜綜繼承，乙○○出售所
得未列入被監護人葉曜綜財產，而私自侵占。(2)又附表二編號五
至六所示土地：即同段七六０之一七、七六０之二一號二筆土地
，亦均於乙○○任監護時，出賣予陳清棟。前述三筆土地（即附
表二編號四至六所示），顯均非為受監護人利益而處分，不但未
經親屬會議同意，且出售所得被告均中飽私囊。因認被告乙○○
涉有刑法上侵占、偽造文書等罪嫌云云」，復於理由欄七、(一)說
明：「因本件自訴人，係認上開追加部分與本件起訴部分，有方
法結果之牽連關係，為牽連犯，則涉及有無刑事訴訟法第二百六
十七條所定，一部起訴，效力及於全部適用，本院依法自應併予
審酌，合先敘明」（原判決正本第八頁至第九頁）；即原判決以
自訴人係於原審上訴審時始追加自訴上開部分，而追加部分原與
自訴部分有牽連關係，依法應併予審理；倘屬無訛，則就自訴人
上開追加部分之自訴，其自訴係於第一審辯論終結後為之，且係
就已提起自訴部分，重行起訴，其追加之自訴顯係不合法，揆之
首開說明，原審未另行諭知不受理之判決，自有適用法則不當之
違誤。綜上，應認原判決仍有撤銷發回之原因。原判決其他有裁
判上一罪關係部分，基於審判不可分原則，應一併發回。
據上論結，應依刑事訴訟法第三百九十七條、第四百零一條，判
決如主文。
中　　華　　民　　國　九十六　年　　四　　月　 十二　 日
                      最高法院刑事第十一庭
                          審判長法官  林　永　茂
                                法官  洪　文　章
                                法官  蘇　振　堂
                                法官  蕭　仰　歸
                                法官  郭　毓　洲
      本件正本證明與原本無異
                                      書  記  官
中　　華　　民　　國　九十六　年　　四　　月   十六　 日
                                                      V
